【裁判字號】    88,易,3475
【裁判日期】    890427
【裁判案由】    詐欺
【裁判全文】
臺灣臺中地方法院刑事判決                        八十八年度易字第三四七五號
    公  訴  人  臺灣台中地方法院檢察署檢察官
    被      告  戊○○
                甲○○
右列被告因詐欺案件，經檢察官提起公訴（八十八年度偵字第一五四一０號），及台
灣嘉義地方法院檢察署檢察官移送併辦（八十八年度偵緝字第三一二號），本院判決
如左：
    主  文
戊○○、甲○○均無罪。
    理  由
一、公訴意旨略以：被告戊○○為環台建設股份有限公司（設於台中市○○路○段六
    十一號十一樓之三，下稱環台公司）之實際負責人，以被告甲○○名義登記為公
    司負責人。戊○○明知環台公司於民國八十七年間已陷支付困難，竟意圖為自己
    不法之所有，並與甲○○基於共同犯意之聯絡，由戊○○於八十七年一月間在前
    開公司營業處所向告訴人丙○○○有限公司（下稱信普公司）之代表人王炯炘訂
    購總價新臺幣（下同）五十九萬九千七百元之磁磚，並以票載日期分別為八十七
    年二月二十八日及同年三月二十八日，金額分別為三十萬元及二十九萬九千七百
    元之支票二紙為擔保，致使王炯炘陷於錯誤，如數將貨品送至戊○○所指定之嘉
    義縣義竹鄉信義國小旁之工地，該二紙支票屆期經提示，因存款不足遭拒絕付款
    ，且已於八十七年三月二十七日拒絕往來，戊○○先以正在與銀行協調解決，藉
    以拖延，其後逃逸，王炯炘始知受騙。因認被告戊○○、甲○○二人共同涉犯刑
    法第三百三十九條第一項之詐欺取財罪嫌。
二、按犯罪事實應依證據認定之，無證據不得推定其犯罪事實；不能證明被告犯罪者
    ，應諭知無罪之判決，刑事訴訟法第一百五十四條、第三百零一條第一項分別定
    有明文。又認定不利於被告之事實，須依積極證據，苟積極證據不足為不利於被
    告事實之認定時，即應為有利於被告之認定，更不必有何有利之證據；認定犯罪
    事實所憑之證據，雖不以直接證據為限，間接證據亦包括在內，然而無論直接或
    間接證據，其為訴訟上之證明，須於通常一般之人均不致有所懷疑，而得確信為
    真實之程度者，始得據為有罪之認定；再事實之認定，應憑證據，如未能發現相
    當證據，或證據不足以證明，自不能以推測或擬制之方法，以為裁判之基礎；另
    刑法第三百三十九條第一項詐欺罪之成立，以意圖為自己或第三人不法所有，以
    詐術使人將本人或第三人之物交付為要件。所謂以詐術使人交付，必須被詐欺人
    因其詐術而陷於錯誤，若其所用方法，不能認為詐術，亦不致使人陷於錯誤，即
    不構成該罪，最高法院分別著有三十年上字第八一六號、七十六年台上字第四九
    八六號、四十年台上字第八六號、四十六年台上字第二六０號判例可資參照。
三、公訴人認被告戊○○、甲○○共同涉犯刑法第三百三十九條第一項之詐欺取財罪
    嫌，無非以：環台公司所承包嘉義縣信義國小旁工程即坐落嘉義縣義竹鄉○○○
    段中厝小段之土地，係於八十五一月十五日即遭法院查封，戊○○既是環台公司
    之負責人，對公司財務狀況知之甚詳，其既要籌款以撤銷銀行之查封登記，又須
    支付工地之各項貨款，則在公司根本無力支付貨款之情形，以屆期無法兌現之支
    票擔保，向告訴人購入達五十九萬餘元之磁磚，顯有詐欺之故意，且該工地被查
    封之事，並非承接後突然發生，難認環台公司係因承接該案始致資金週轉困難；
    又於偵查中，戊○○堅拒分期償還告訴人貨款，只同意於原聲請查封之銀行撤回
    前開查封且工地復工有收入後再全數償還，其無償還之意，亦甚明顯；參以前開
    支票於八十七年三月二十七日即拒絕往來，足認其向告訴人購貨時，公司資金運
    用已有困難；另甲○○個人亦毫無資力，同意戊○○以其為公司負責人名義對外
    購貨及使用支票，其與戊○○有共同犯意聯絡及行為分擔甚明等為其論據。訊據
    被告戊○○、甲○○固供承於右揭時地以環台公司名義向信普公司之代表人王炯
    炘訂購總價五十九萬九千七百元之磁磚，及所交付之前開二紙貨款支票並未兌現
    等情不諱，惟均堅決否認有何詐欺取財犯行，被告戊○○辯稱：伊為環台公司之
    實際負責人，於八十六年中向陳世佳接手環台天地建築工程，八十六年底向信普
    公司購買磁磚，該工程土地雖在八十五年一月十五日即被台灣土地開發信託投資
    公司查封，但伊評估該土地開發蓋好房子銷售可打平負債，尚有空地可供開發，
    因有利可圖才會接手，嗣後伊因資金調度不靈，無力支付工程費給施工的小包商
    ，那些小包商乃阻止伊繼續施工，該工地並未轉包給其他人，但有委託另一個統
    包來繼續未完成的工程，並約定以完工後十戶房子當作工程款，伊有信心及能力
    可將該工程完工，並償付積欠信普公司之工程款；被告甲○○辯稱：環台公司實
    際由戊○○負責經營，伊在公司成立一、二月後就離職，因與戊○○是好朋友才
    以伊名義當該公司之負責人，離開公司後有要求戊○○變更負責人，但戊○○未
    去變更，伊未參與向信普公司訂購磁磚之事，也未在該工地工作等語。
四、經查：
（一）環台公司之代表人為被告甲○○，而被告戊○○於八十六年十一月間以環台公
      司名義向告訴人信普公司訂購磁磚，總價款五十九萬九千七百元，所交付之貨
      款支票嗣後未獲兌現，而該環台公司支票帳戶於八十七年三月二十七日即遭拒
      絕往來等情，業據信普公司之代表人王炯炘於偵查及本院審理時指陳綦詳，被
      告二人亦不否認，且有環台公司之公司執照影本一紙、訂貨合約書影本一紙、
      支票及退票理由單影本各二紙、第一銀行北台中分行八十八年七月二十一日一
      北中字第三九一號函等在卷可稽。
（二）信普公司之代表人王炯炘另於本院審理時陳稱：本件買賣是由戊○○前來接洽
      ，因甲○○是環台公司之負責人，伊才告甲○○，戊○○購買磁磚後，確有將
      之使用在「環台天地」之建築工地等語（見本院八十八年十一月二十五日訊問
      筆錄）。
（三）本件「環台天地」建築工程案，係戊○○於八十六年間以環台公司名義向前手
      陳世佳承接，業據戊○○供述在卷，告訴人對此亦不爭執，且有環台公司與陳
      世佳先前之債權人益良鋼鐵股份有限公司、健郡實業股份有限公司、伍府預拌
      混凝土、周志誠等嗣後於八十八年五月間簽立之債權債務轉移確立合約書、和
      解書影本附於偵查卷可資佐參。戊○○於承接該建築案時，其建築基地即嘉義
      縣義竹鄉○○○○段三二三、三二三之一、三二三之二、三二三之三、三二三
      之四、三二三之五、三二三之六地號土地，固早於八十五年一月十五日即遭債
      權人台灣土地開發信託投資股份有限公司查封，此有該土地之登記謄本在卷可
      按。然戊○○所以承接此案，無非欲藉此賺取營建利潤，故其主觀評量應認該
      建築案尚有利潤可圖，且其當時之財力狀況亦足以支應各項開銷支出，否則當
      無貿然承接而做賠本生意之理；又戊○○向告訴人訂購之磁磚確實用於該工地
      ，已如前述，其若心存詐騙，大可於自告訴人處取得該磁磚後隨即轉賣脫手並
      逃匿，何須如此大費周章地將之施工在該工程上；再戊○○興建該建築案時，
      另有向乙○○○有限公司（下稱長興公司）購買水泥、海菜粉、清潔劑、填縫
      劑等建材，因尚有貨款未付清，亦經長興公司向台灣嘉義地方法院檢察署提出
      詐欺告訴（如後述移送併辦被告甲○○詐欺部分），該公司負責人丁○○於偵
      查中指稱：「（問：最後訂貨日期為何﹖）八十七年二月底，每次進貨之數量
      不一定，他（指環台公司之工地主任廖振道）自訂貨開始自八十七年二月底止
      ，有付過錢，是跳票後直接匯錢到我戶頭，第一次是跳票後馬上補，金額為五
      萬元，日期在八十七年一月十五日左右，第二次是跳票後一個星期即八十七年
      二月七日左右匯十六萬元給我，開始至最後進貨一共貨款五十四萬元，付了二
      十一萬元，還欠三十三萬元」等語，由是足見戊○○向供貨廠商購買建材施工
      ，並非全然分文未付；另戊○○係於八十六年十一月間向告訴人購買磁磚，雖
      所交付之貨款支票日後因存款不足而未獲兌現，且該支票帳戶於八十七年三月
      二十七日被列為拒絕往來戶，惟戊○○向告訴人訂購磁磚當時，該支票帳戶既
      尚未被拒絕往來，其訂購之磁磚又確實用於該建築工程，亦曾支付過其他供貨
      廠商之貨款，故其未能支付告訴人該支票貨款，應係環台公司之財務狀況於事
      後發生惡化所致，因而非可據此推論戊○○於購買磁磚之初，即有意圖為自己
      不法所有之詐欺犯意。
五、綜上所述，本件買賣磁磚過程，與一般交易常態無異，難認戊○○有何詐欺犯意
    及施用詐術行為，殊難令負詐欺取財罪責。而甲○○雖為環台公司名義上之負責
    人，然其既未參與本件買賣事宜，自無可能對告訴人施用任何詐術，更無成立該
    罪之餘地。從而被告二人否認犯罪之辯解當足採信，本件應屬債務不履行之民事
    糾葛至明，應循民事訴訟程序救濟始為正途。公訴人所舉證據不足以證明被告二
    人涉犯詐欺取財罪責，本院復查無證據證明被告成立該罪，不能證明被告犯罪，
    應諭知無罪之判決。
六、台灣嘉義地方法院檢察署檢察官以被告甲○○於八十七年一月間，連續向長興公
    司訂購建材計三十三萬餘元未付，涉犯詐欺取財罪嫌，因與本件起訴之犯行有連
    續犯之裁判上一罪關係而移送併辦部分（該署八十八年度偵緝字第三一二號），
    因本件起訴部分業經判決無罪，該移送併辦部分縱屬成罪，二者亦無連續犯之裁
    判上一罪關係可言，自非本件起訴效力所及，依不告不理之訴訟原則，本院不得
    併予審理，應退回原檢察官續行偵查，另為適切之處理，附予敘明。
據上論斷，應依刑事訴訟法第三百零一條第一項，判決如主文。
中      華      民    國      八十九      年    四    月    二十七    日
                                          法  官  游 文 科
右正本證明與原本無異。
如不服本判決，應於判決送達後十日內，向本院提出上訴狀。
                                          書記官
中      華      民      國      八十九      年    四    月    二十七    日


司法院資訊處製作；財團法人民間司法改革基金會備份。
